【裁判字號】    95,上易,155
【裁判日期】    951017
【裁判案由】    損害賠償
【裁判全文】
臺灣高等法院臺南分院民事判決  95年度上易字第155號
上  訴  人  丙○○
訴訟代理人  高原茂  律師
被 上 訴人  蘇黎世產物保險股份有限公司
法定代理人  乙○○
訴訟代理人  甲○○
上列當事人間請求損害賠償事件，上訴人對於中華民國95年6月2
7日臺灣嘉義地方法院第一審判決（95年度訴字第182號），提起
上訴，本院於95年10月3日言詞辯論終結，判決如下：
    主  文
原判決關於命上訴人給付超過新台幣柒拾萬元本息部分，及訴訟
費用之裁判均廢棄。
上開廢棄部分，被上訴人在第一審之訴駁回。
其餘上訴駁回。
第一、二審訴訟費用由上訴人負擔2分之1，餘由被上訴人負擔。
      事      實
甲、上訴人方面：
一、聲明：求為判決：(一)原判決廢棄。(二)被上訴人在第一審之訴
    駁回。
二、陳述：除與原判決記載相同者，茲引用之外，補稱：
  (一)按修正前之強制汽車責任保險法第27條第1項第1款固規定：
    被保險汽車發生事故，加害人「酒醉或吸食毒品、迷幻藥而
    駕車者」，保險人仍應依本法規定給付保險金，但得在給付
    金額範圍內，向加害人求償；然何謂「酒醉」，修正前之強
    制汽車責任保險法並未明文定義，從而行為人之飲酒後是否
    達到「醉」的程度，又或者有無影響安全駕駛能力等，自應
    視個案客觀認定，而非單純僅以酒測值論斷，即使參酌修正
    後之強制汽車責任保險法第29條（即原第27條）第1項第1款
    規定，被保險人（或加害人）有飲用酒類而吐氣或血液濃度
    超過法令標準之情事時，亦必須是其飲酒關係而導致被保險
    汽車發生交通事故，始該當此條款之構成要件要素。
    (1)原審依證人吳錦文之證詞，認定上訴人有超速行為，乃酒
      醉駕車之象徵，吳錦文非現場目擊證人，所謂時速約100
      公里之根據何在？原判決顯然與刑事判決事實之認定不符
      。上訴人行經交岔路口時，有可能係疏於注意而未減速慢
      行（時速最多50公里左右），但並無超速行車之記錄，且
      縱有超速，不足以憑此認為係「酒醉」駕車。
    (2)酒測值每公升0.37毫克，超過0.25毫克卻駕駛汽車，固有
      違道路安全法規，惟根據法院鑑定結果，上訴人案發當時
      之身體狀況良好，手腳穩健，意識清楚（足可認為非所謂
      之「酒醉」程度），客觀判斷並未達到不能安全駕駛之狀
      況（依法務部88年5月18日法88檢字第1669號函所示肇事
      率判定標準），不足以成立公共危險罪，由此認定上訴人
      之飲酒事實，與本件車禍之發生無相當因果關係，即無證
      據顯示係飲用酒類所致，顯然不符合修正前之強制汽車責
      任保險法第27條（即修正後第29條）第1項第1款規定。
  (二)修正後之強制汽車責任保險法第29條，已明文規定保險人「
    得在給付金額範圍內，代位行使請求權」，足認修正前之強
    制汽車責任保險法第27條所定求償權之性質係屬代位權，因
    此保險人所行使之權利，係被害人或第三人因車禍事件得對
    加害人行使之侵權行為損害賠償請求權。則上訴人自得以對
    抗被害人或其繼承人之事由對抗被上訴人。
    再按損害之發生或擴大，被害人與有過失者，法院得減輕賠
    償金額，或免除之，民法第217條第1項定有明文。查本件肇
    事經過，是被害人在行經交岔路口時，其所行係支線道，卻
    不讓幹道車先行，與有過失之程度較上訴人為重，上訴人並
    非本件車禍發生之主要肇因，倘若鈞院仍認上訴人應屬修正
    前強制汽車責任保險法第27條第1項第1款之情形，必須擔負
    該項賠償之責，則依上開民法規定，被害人亦須承擔部分責
    任，方屬公允。
三、證據：除援用第一審所提證據外，補提出臺灣新竹地方法院
    93年度訴字第588號民事判決影本1件、臺灣彰化地方法院94
    年度保險字第19號民事判決影本1件、臺灣台北地方法院92
    年度保險字第14號民事判決影本1件。
乙、被上訴人方面：
一、聲明：求為判決：上訴駁回。
二、陳述：除與原判決記載相同者，茲引用之外，補陳：
  (一)查上訴人酒醉駕車發生本件交通事故，肇事後經警方測試結
    果，其吐氣所含酒精濃度高達每公升0.37毫克，遠超過前述
    每公升0.25毫克之標準，符合酒醉駕車發生汽車交通事故之
    情形，被上訴人自得依該保單條款第5條及修正前強制汽車
    責任保險法第27條之規定，於被上訴人已給付受害人強制險
    金額之範圍內，向其求償，當屬有據。
  (二)就上訴人因涉嫌公共危險案件，臺灣嘉義地方法院檢察署93
    年度偵字第5874號檢察官不起訴處分書已敘明：「……上訴
    人行駛至閃光黃燈號誌之十字路口處時，應減速接近，注意
    安全，小心通過，而依當時情形，又無不能注意之情事，竟
    疏於注意，未留意前方狀況且行經閃光黃燈號誌之交岔路口
    未減速、為小心通過，反以超過時速50公里之速度加速通過
    ……」，原審判決非如上訴人所稱單純僅以證人吳錦文之證
    詞而作出上訴人超速之結論。
  (三)事發時是否就如上訴人所辯稱身體、精神均處於良好之狀態
    ，因處理事故之警方當場未作調查，而係於事發後1小時始
    測量上訴人之吐氣酒測值，但仍高達每公升0.37毫克，可見
    事發時，其體內之酒精含量濃度必高於此，當然會影響其駕
    車狀態，不容置疑。又臺灣嘉義地方法院94年度嘉交簡字第
    365號刑事判決亦認定：「又按汽車駕駛人酒醉駕車，因而
    致人受傷或死亡，依法應負刑事責任，加重其刑至二分之一
    ，上訴人酒醉駕車肇事致被害人死亡行為，核與道路交通安
    全管理處罰條例第86條第1項應加重其刑至二分之一之構成
    要件相當，應依該條規定加重其刑……」，上訴人仍辯稱其
    飲酒事實與本件車禍無相當因果關係，實非可取。
三、證據：除援用第一審所提證據外，補提出強制汽車責任保險
    單條款影本1件、臺灣嘉義地方法院檢察署93年度偵字第587
    4號檢察官不起訴處分書影本1件、臺灣嘉義地方法院94年度
    嘉交簡字第365號刑事判決影本1件。
丙、本院依職權調閱臺灣嘉義地方法院檢察署94年度偵字第6896
    號被告丙○○過失致死案全卷。
      理      由
一、被上訴人主張：其承保上訴人所有車牌號碼J7-6120號自用
    小客車之強制汽車責任保險，93年9月21日下午，上訴人駕
    駛上開車輛，在嘉義縣朴子市梅華里19鄰129-43號前之十字
    路口處時，因酒醉駕車，撞擊訴外人吳幸男，造成吳幸男死
    亡。被上訴人依強制汽車責任保險賠付吳幸男之受益人吳蔡
    清秀保險金140萬元，依修正前強制汽車責任保險法第27條
    第1項第1款、及強制汽車責任保險單條款第5條之規定，被
    上訴人得向上訴人求償，爰請求判決命上訴人給付140萬元
    及自起訴狀繕本送達翌日起算之法定遲延利息等語。
二、上訴人則以：伊雖因飲酒駕車肇事，但未達到「酒醉駕車」
    、「不能安全駕駛」之程度，不符合求償之要件，又被上訴
    人之求償權，係代位被害人，本件被害人吳幸男對車禍之過
    失程度較大，爰主張過失相抵等語，資為抗辯。
三、被上訴人主張，上訴人於93年9月21日，駕駛上開車輛途經
    嘉義縣朴子市梅華里19鄰129-43號前之十字路口處時，撞擊
    吳幸男，造成吳幸男傷重不治死亡，經警測得上訴人呼氣中
    酒精濃度為每公升0.37毫克，被上訴人已依強制汽車責任保
    險法賠償吳蔡清秀140萬元，而上訴人所涉公共危險罪嫌，
    經臺灣嘉義地方法院檢察署檢察官以93年度偵字第5874號為
    不起訴處分等事實，有臺灣嘉義地方法院檢察署93年度偵字
    第5874號檢察官不起訴處分書、臺灣嘉義地方法院94年度嘉
    交簡字第365號刑事判決在卷可稽（見本院卷第50至53頁）
    ，並經本院調閱臺灣嘉義地方法院檢察署94年度偵字第6896
    號過失致死案全卷查閱無訛，且為兩造所不爭執，堪信為真
    實。
    茲被上訴人依修正前強制汽車責任保險法第27條第1項第1款
    、強制汽車責任保險單條款第5條之規定，請求上訴人給付
    140萬元，上訴人則否認其請求，並以前開情詞置辯。則本
    件應審究者，乃：(一)上訴人是否酒醉駕車？（被上訴人是否
    得依修正前強制汽車責任保險法第27條第1款之規定，向上
    訴人為本件請求），(二)上訴人主張與有過失抗辯是否有理由
    ？
四、經查：
  (一)按飲用酒類或其他類似物後其吐氣所含酒精濃度超過每公升
    0.25毫克或血液中酒精濃度超過百分之0.05以上者，不得駕
    車，道路交通安全規則第114條第2款及道路交通管理處罰條
    例第35條第1項第1款有明文規定。又按被保險汽車發生汽車
    交通事故，加害人有酒醉之情事者，保險人仍應依規定給付
    保險金，但得在給付金額範圍內，向加害人求償，94年2月5
    日修正前之強制汽車責任保險法第27條第1項第1款定有明文
    （該條現行強制汽車責任保險法第29條第1項業已修正，本
    件車禍發生在修正之前，仍應適用舊法）。
  (二)上訴人於肇事前確有飲酒，肇事後1小時經警測試其吐氣酒
    精濃度為每公升0.37毫克，已逾道路交通安全規則第114條
    第2款及道路交通管理處罰條例第35條第1項第1款規定之標
    準值每公升0.25毫克，業經本院依職權調取臺灣嘉義地方法
    院檢察署94年度偵字第6896號過失致死案全卷查閱無訛，上
    訴人對此亦不爭執，足認上訴人確有飲酒駕車之事實。又依
    強制汽車責任保險之主管機關財政部86、12、5台財保第862
    401786號函發佈之強制汽車責任保險單條款第5條第2項所示
    「前項第1款所稱酒醉，係指飲酒後吐氣所含酒精成分超過
    每公升0.25毫克以上」（條款內容見本院卷第49頁），是上
    訴人於肇事時，確係處於酒醉駕駛之狀態，應堪認定，其所
    辯雖有飲酒但未達酒醉駕駛程度云云，並非可採。準此，被
    上訴人自得依修正前強制汽車責任保險法第27條第1款之規
    定向上訴人求償。
  (三)次按，修正前強制汽車責任保險法第27條規定加害人有該條
    所定情事，保險人於給付後，對加害人有「求償權」，該「
    求償權」是否為代位權，固有爭議，惟該條之立法目的係為
    保障受害人，特規定保險事故發生後，保險人依該法之有關
    規定給付保險金後，同時賦予保險人向加害人求償之權利，
    以資衡平，此制度之目的，在將被保險人無清償能力之危險
    移轉至保險人，使受害人儘速保障，與一般保險之目的在於
    填補被保險人之損害有所不同；再者，若任由被保險人之責
    任隨著保險人理賠而消滅或減輕，將有可能發生高度道德危
    險，侵害整體危險共同團體，因而仿照保險法第53條之規定
    ，賦予保險人對於加害人之代位求償權。又保險人係代受害
    人之位，向惡意之被保險人請求，使該被保險人負終局責任
    ，是該條保險人所取得之「求償權」，其性質應屬「代位權
    」。此觀之現行強制汽車責任保險法第29條第1項已明文規
    定被保險人「得在給付金額範圍內，代位行使請求權人對被
    保險人之請求權」自明，故由立法沿革，益足認修正前強制
    汽車責任保險法第27條所定之求償權，其性質應屬代位權。
    申言之，該條所定求償權應為代位權之行使，即法定的債之
    移轉，移轉前後債權具有同一性，即保險人所行使之權利，
    係被害人或第三人因車禍事件得對加害人行使之侵權行為損
    害賠償請求權（台灣高等法院90年法律座談會研討結果參照
    ），故被上訴人依修正前之強制汽車保險法第27條規定向上
    訴人求償，被上訴人之求償權乃代位被害人對上訴人之損害
    賠償請求權，而非被上訴人依強制汽車責任保險法所定之固
    有權利，上訴人自得以對抗被害人或其繼承人之事由對抗被
    上訴人，是本件應有民法第217第1項過失相抵之適用。
  (四)查本件車禍案，經檢察官送請臺灣省嘉雲區車輛行車事故鑑
    定委員會鑑定，鑑定結果認：「…吳幸男駕駛無牌照拼裝車
    ，行經閃光號誌（無動作）之無號誌交岔路口，支線道車未
    暫停讓幹線道車先行；與丙○○服用酒類超過法定標準值，
    行經閃光號誌（無動作）之無號誌交岔路口，未減速慢行，
    同為肇事原因。」，有該會93年11月9日嘉鑑字第093581309
    Ｄ號函及其所檢附之嘉鑑字第931174號鑑定意見書附於刑事
    偵查卷可憑。足認吳幸男就本件車禍亦有過失，且二人同為
    肇事原因。本院斟酌上訴人與被害人雙方之過失輕重程度等
    一切情狀，認為被害人就損害之發生，應負擔2分之1之責任
    ，上訴人賠償之金額應予酌減2分之1，則被上訴人代位求償
    之金額，應減為70萬元。
五、從而，被上訴人依修正前強制汽車責任保險法第27條第1款
    之規定，請求上訴人給付70萬元及自起訴狀送達翌日即94年
    12月22日起至清償日止，按年息百分之5計算之利息，為有
    理由，應予准許。逾此所為請求，為無理由，應予駁回。原
    審就超過上開應准許部分，為上訴人敗訴之判決，自有未洽
    。上訴意旨就此部分指摘原判決不當，求予廢棄改判，為有
    理由，爰由本院予以廢棄改判如主文第1、2項所示。至於上
    開應准許部分，原審判命上訴人給付，核無違誤，上訴意旨
    ，就此部分，指摘原判決不當，求予廢棄，為無理由，應駁
    回其上訴。
六、據上論結，本件上訴為一部有理由，一部無理由，依民事訴
    訟法第450條、第449條第1項、第79條，判決如主文。
中    華    民    國    95    年    10    月    17    日
                  民事第二庭    審判長法  官  丁振昌
                                      法  官  李素靖
                                      法  官  吳上康
上為正本係照原本作成。
不得上訴。
中    華    民    國    95    年    10    月    19    日
                                      書記官  易慧玲
                                                  J


司法院資訊處製作；財團法人民間司法改革基金會備份。
